臺灣臺北地方法院民事判決
　　　　　　　　　　　　　　　　  110年度北簡字第19185號
原      告  巨鑫光電科技股份有限公司

法定代理人  孫惠萍  
訴訟代理人  周建雄  
            湯其瑋律師
被      告  林漢增  

            李奇膳

共      同
訴訟代理人  李和憲  

共      同
複  代理人  蕭仁杰律師
            游泗淵律師
上列當事人間債務不履行損害賠償事件，於中華民國111年10月1
8日言詞辯論終結，本院判決如下：
    主    文
被告應給付原告新臺幣肆拾伍萬肆仟捌佰柒拾貳元，及被告林漢
增自民國一百一十年九月二日起，被告李奇膳自民國一百一十年
九月三日起，均至清償日止，按年息百分之五計算之利息。
訴訟費用新臺幣柒仟捌佰零肆元由被告負擔。
本判決第一項原告以新臺幣壹拾伍萬元得假執行；被告如以新臺
幣肆拾伍萬肆仟捌佰柒拾貳元為原告預供擔保後，得免為假執行
。
    事實及理由
一、原告主張：
  ㈠被告二人為「莊記養菇場」（嗣更名為「和盈菇類栽培場」
    ，設彰化縣○○鎮○○里○○○巷00弄○000號）之前後負責人（被
    告林漢增為「和盈菇類栽培場」前負責人，被告李奇膳為「
    和盈菇類栽培場」現任負責人），因對於台灣電力股份有限
    公司近年對於綠能電力之設置（包含太陽能）有反向購買電
    力之政策，故與原告有達成由原告公司租賃於被告二人在「
    莊記養菇場」之建物、建物屋頂及土地（房屋門牌：彰化縣
    ○○鎮○○里○○○巷00弄○000號；建物座落地號：彰化縣○○鎮○○○
    段000000000地號；地上物建號：彰化縣○○鎮○○○段0000000○
    號，下簡稱418-7地號土地），並在其上裝設太陽能光電發
    電設備系統與周邊設施（包括且不限於與台電電網併連而需
    埋設電線及配電場所），在通過台灣電力股份有限公司併聯
    運轉審查通過後，以作為太陽能發電系統商業運轉。㈡兩造
    間對於上開太陽能光電發電設備系統之建置案約定分為兩期
    （原證二），其中第一期已於民國109年11月25日簽訂租賃
    契約（原證三），約定租期為太陽能發電系統商業運轉日起
    算至第20年屆滿為止（參原證三第2條），租金約定為20年
    租金總額新台幣302萬6363元其中200萬元原告以現金支票給
    付完畢，其餘102萬6363元應於109年11月30日前給付。（參
    原證三第3條）。就上開第二期之太陽能光電發電設備系統
    之建置部分，雙方即有簽訂「合作意向書」（參原證一），
    約定租金除先給付200萬元外（發票人：巨鑫光電科技有限
    公司，收款人：林漢增，票號：XV0000000，發票日：109年
    1月9日，發票金額：200萬元，原證四），約定第二期租金
    將以二期容量比例計算台電售電金額10％作為租金（實際容
    量將依台電公司併審同意函為準）。
  ㈡詎原告在簽訂系爭「合作意向書」後，除就第一期之太陽能
    光電發電設備系統為建置並送審台灣電力公司併聯審核，對
    於第二期部分之太陽能光電發電設備系統之建置，在經過「
    莊記養菇場」（嗣更名為「和盈菇類栽培場」）之現場管理
    者李和憲（李和憲為系爭養菇場實際栽種者，為被告李奇膳
    的父親，被告林漢增與李奇膳把現場事務全權委託李和憲處
    理）同意並要求立桿施作後（原證五），已就太陽能光電發
    電設備系統之建置進行材料叫貨及立桿施工，且在施作中並
    無阻止，卻又突然告知原告不得就第二期太陽能光電發電設
    備系統進行建置，也不願繼續履行雙方之第二期太陽能光電
    發電設備系統之合作，已造成原告針對上開第二期第二期太
    陽能光電發電設備系統建置之損害共45萬4872元（包括台電
    立桿及線補費37萬5997元，委託電機技師費用已支付7萬887
    5元，37萬5997元＋7萬8875元＝45萬4872元），原告隨即有發
    函請求被告依約履行（原證六），惟仍遭被告拒絕履行，故
    原告公司遂提起本訴請求被告二人應賠償原告因未依約履行
    契約所生之損害共45萬4872元。
　㈢聲明：被告二人應給付原告45萬4872元，及自起訴狀送達之
    翌日起至清償日止按年利率5％計算之利息。
二、被告則以：
　㈠事實上之陳述：　
　⒈被告林漢增、李奇膳及訴外人王哲綸原為合夥關係，共同買
    下彰化縣○○鎮○○○段00000地號、418-16地號(下簡稱系爭418
    -7地號、418-16地號土地）2筆土地，並約定418-7地號土地
    登記在林漢增名下、418-16地號土地登記在王哲綸名下，並
    建造菇寮，委由被告李奇膳的父親李和憲在現場管理經營菇
    類栽培。
  ⒉王哲綸基於合夥關係，於108年9月間簽署土地所有權使用同
    意書（即原證7）給合夥股東即被告2人，一式3份，同意被
    告2人在418-16地號土地上建造菇寮、經營菇類栽培，期間
    為25年。但王哲綸因認為同意書期間過長，而且因增資問題
    ，有意想要退出合夥，於108年10月7日使用通訊軟體LINE向
    被告2人表示前開同意書作廢（本院卷卷1，623、625頁），
    被告也都同意。
  ⒊證人李祈紳於108年9月間來到彰化縣○○鎮○○○巷00弄○000號菇
    寮，與李和憲商議將彰化縣○○鎮○○○巷00弄○000號（被告林
    漢增名下418-7地號土地上175建號建物）屋頂出租作為太陽
    能發電使用，並於108年9月26日以其經營的「鑫能新能源有
    限公司」名義與被告簽署合作意向書（本院卷卷1，209頁）
    。由此可知，被告只有（也只能）出租彰化縣○○鎮○○○巷00
    弄○000號屋頂，並沒有包含王哲綸名下418-16地號土地上建
    物屋頂。當時證人李祈紳雖然有問到王哲綸名下418-16地號
    土地上建物屋頂是否要出租，李和憲表示王哲綸要退出合夥
    ，418-16地號土地上建物屋頂出租，需要另外與王哲綸商談
    經過王哲綸同意，王哲綸就建物屋頂並未授權給被告或李和
    憲出租給他人。
  ⒋王哲綸退出合夥之後，於108年10月29日與被告協議，約定王
    哲綸將登記於其名下之418-16地號土地出租給被告5年，給
    建造菇寮、經營菇類栽培，被告並應繳納農會貸款，5年後
    被告應以500萬元將土地買回（被證1參照）。王哲綸並未同
    意被告轉租他人使用。
  ⒌證人李祈紳後來改為介紹原告來向被告承租屋頂做太陽能發
    電。108年11月1日，被告林漢增與原告簽署原證8房屋屋頂
    租賃契約，將被告林漢增名下418-7地號土地上175建號建物
    （門牌號碼彰化縣○○鎮○○○巷00弄○000號）屋頂出租給原告
    建置太陽光電發電設備系統，但原證8房屋屋頂租賃契約內
    容未經被告李奇膳或李和憲審閱。
  ⒍被告希望原告能夠預先一次支付200萬元租金，原告同意預付
    200萬租金給被告，並準備合作意向書（原證1）給被告簽署
    。被告、李和憲不清楚合作意向書第1條第㈡項的意義，雖有
    特別詢問證人李祈紳，但被告、李和憲理解的意思為「彰化
    縣○○鎮○○○巷00弄○000號屋頂出租給原告，租金分二期給付
    ，第一次為簽合作意向書時，當場支付200萬元支票，其餘
    金錢為第二期，後續會再支付。」並無涉及王哲綸所有418-
    16地號土地上建物屋頂。兩造遂於109月1月8日簽署合作意
    向書。
  ⒎經過了幾個月之後，被告李奇膳、李和憲才發現被告林漢增
    去簽的原證8房屋屋頂租賃契約上面有記載王哲綸所有的418
    -16地號土地，但王哲綸當時已經退出合夥，王哲綸從未同
    意被告將418-16地號土地上建物屋頂出租他人，原證8房屋
    屋頂租賃契約書這樣的記載是錯誤的。被告、李和憲才又請
    原告出面協議，將錯誤把王哲綸所有418-16地號土地包含在
    內的原證8屋頂租賃契約書終止，被告林漢增與原告並有簽
    署合約終止協議書（本院卷卷1，217頁）。合約終止協議書
    第2條約定109年11月25日終止原證8房屋頂租賃契約。第3條
    約定重新簽訂契約，重新簽訂的契約就是終止同日（109年1
    1月25日）簽署的原證3屋頂租賃契約書，原告預付200萬元
    轉移到原證3屋頂租賃契約。
  ⒏被告依終止協議書第3條後段約定，於109年11月25日以「和
    盈菇類栽培場」名義重新與原告簽訂屋頂租賃契約書，即原
    證3。原證3屋頂租賃契約書的租賃標的只有彰化縣○○鎮○○○
    巷00弄○000號（被告林漢增名下418-7地號土地上175建號建
    物）屋頂，並未包含王哲綸名下418-16地號上建物（門牌號
    碼彰化縣○○鎮○○○巷00弄○000○0號）屋頂。
  ⒐原告於簽署原證3屋頂租賃契約書時，同時將租金尾款88萬22
    50元交付給被告，被告於110年1月29日以「和盈菇類栽培場
    」名義開立288萬2250元收據給原告收執（本院卷93頁參照
    ），原告依原證3屋頂租賃契約承租彰化縣○○鎮○○○巷00弄○0
    00號屋頂所建置的太陽能光電發電系統也已經於110年2月5
    日完工商轉，並經主管機關於110年3月11日核准（本院卷卷
    1，299頁）。至此，兩造契約義務已履行完畢。　
　㈡法律上之抗辯：
　⒈原證1合作意向書上並無記載418-16地號土地，被告只出租41
    8-7地號土地上建物（175建號，門牌號碼彰化縣○○鎮○○○巷0
    0弄○000號）屋頂。兩造既另簽署108年11月1日屋頂租賃契
    約書（原證8）、合約終止協議書（本院卷卷1，217頁）、1
    09年11月25日屋頂租賃契約書（原證3）等正式契約，兩造
    權利義務以上開3份契約定之。被告林漢增與原告108年11月
    1日屋頂租賃契約書（原證8），其上雖有包含王哲綸所有之
    418-16地號土地，但已經雙方另簽署合約終止協議書（本院
    卷卷1，217頁）合意終止，並約定另簽訂109年11月25日屋
    頂租賃契約書（原證3）取代雙方原有的權利義務（第3條約
    定參照），而原證3屋頂租賃契約書並無包含418-16地號土
    地上建物屋頂。
　⒉原證8屋頂租賃契約書終止之前，原告針對418-16地號土地上
    建物屋頂所為的花費，依合約終止協議書第4條第2項「雙方
    承諾且擔保，自本終止合約簽訂日起，雙方不得再以任何管
    道或方式，就本合約之終止，或任何因終止而發生之費用或
    補償，向他方提起任何法律上或非任何法律上或非法律上之
    請求或主張。」之約定（本院卷卷1，217頁），原告自行負
    擔，不得向被告請求。　
　⒊原告所為（第一期、第二期）立桿工作物都是在原告承租範
    圍418-7地號土地內，被告才會同意原告施作。原告及證人
    李祈紳所稱的第二期太陽能光電發電設備即將施作的地點係
    在418-16地號土地上建物屋頂，被告便告知原告其依約不得
    使用到418-16地號土地上建物屋頂，因為418-16地號土地上
    建物屋頂不在原告承租範圍。
　㈢聲明：原告之訴駁回。　
三、得心證之理由：
　㈠按當事人主張有利於己之事實者，就其事實有舉證之責任，
    民事訴訟法第277條前段定有明文，是民事訴訟如係由原主
    張權利者，應先由原告負舉證之責，若原告先不能舉證，以
    證實自己主張之事實為真實，則被告就其抗辯事實即令不能
    舉證，或其所舉證據尚有疵累，亦應駁回原告之請求（最高
    法院17年上字第917號判例意旨參照）。又事實有常態與變
    態之分，其主張常態事實者無庸負舉證責任，反之，主張變
    態事實者，則須就其所主張之事實負舉證責任（最高法院86
    年度台上字第891號判決意旨參照）。
　㈡系爭太陽能建置案第2期並不包括系爭418-16號土地：　
　⒈原告固主張：被告2人與原告間存有第2期太陽能光電發電設
    備系統建置之債權債務關係，由被告2人提供第2期所在之系
    爭418-16號土地之房屋屋頂及土地予原告使用，並由原告進
    行太陽能光電發電設備系統建置，原告並在太陽能光電發電
    設備系統建置完成後，由原告以容量比例計算台電售金金額
    10％為租金，債權債務關係係存在於本案兩造間，與土地所
    有權人為何人無關。若有關，也是被告二人需與系爭418-16
    號土地所有權人協商解決之問題，遑論系爭418-16號土地所
    有權人「王哲綸」同意被告二人使用與規劃該筆土地等語。
　⒉惟查：　
　⑴被告林漢增與原告於108年11月1日簽署房屋屋頂租賃契約（
    原證8，本院卷卷1第181頁，下簡稱系爭108年11月1日租約
    ），該租約第1條明載「…甲方同意無償提供太陽光電發電設
    備系統及周邊設施…之土地予乙方(原告)及台電，惟配電場
    所相關設置須經甲方(被告林漢增)同意後才得進行設置…⑵土
    地地號：…0000-0000，0000-0000…」，然而該時被告林漢增
    並非系爭418-16號土地之所有權人或使用權人，該部分被告
    林漢增是否有權締結系爭租約誠屬有疑。
　⑵然原告提供一紙土地所有人即訴外人王哲綸(下簡稱王哲綸）
    未記載年月日之使用同意書(下簡稱系爭同意書，本院卷卷1
    第177頁)，審酌王哲綸之簽名，其佈局、字體結構、比例、
    筆數、筆序、起筆、連筆、收筆、運筆方式、筆劃型態與其
    本人之簽名(本院卷卷1第211至213頁)要屬相同，應屬同一
    人所為，該同意書應為王哲綸所簽應可肯定。王哲綸不論簽
    署該同意書在108年11月1日之前或之後，系爭108年11月1日
    租約都因為有土地所有人之事前同意或事後追認而認為有效
    。
　⑶參酌被告抗辯稱：兩造遂於109月1月8日簽署合作意向書。經
    過了幾個月之後，被告李奇膳、李和憲才發現被告林漢增去
    簽的原證8房屋屋頂租賃契約上面有記載王哲綸所有的418-1
    6地號土地，但王哲綸當時已經退出合夥，王哲綸從未同意
    被告將418-16地號土地上建物屋頂出租他人，原證8房屋屋
    頂租賃契約書這樣的記載是錯誤的。被告、李和憲才又請原
    告出面協議，將錯誤把王哲綸所有418-16地號土地包含在內
    的原證8屋頂租賃契約書終止，被告林漢增與原告並有簽署
    合約終止協議書（本院卷卷1，217頁）等語。爰審酌以下事
    證，認被告前開辯解為可信：
　①系爭終止協議書之內容「…雙方同意終止…108年11月1日所簽
    訂之「彰化縣○○鎮○○○巷00弄○000號」屋頂租賃施作太陽能
    合約書。…」，若首份契約（即系爭108年11月1日租約）內
    容並無錯誤，何須終止重新簽訂意向書、新租約之必要。
　②王哲綸之申明書（本院卷卷1，第211頁），其內記載「…⒉本
    人…未同意屋頂提供給巨鑫(原告)…設置太陽能…」，雖其於1
    10年5月19日此份申明書有撤銷前開同意書之意(見本院卷卷
    1第509頁彰化縣政府函亦可知，王哲綸於此時方知原告用其
    屋頂設置太陽能)。
　③系爭合作意向書（原證1，本院卷卷1，第19頁）與2造109年1
    1月25日所簽房屋屋頂租賃契約(原證3，本院卷卷1，第181
    頁，下簡稱系爭109年11月25日租約）其上均未再出現系爭4
    18-16地號土地自明。
　⑷雖原告再主張稱：被告林漢增與原告簽署系爭合約終止協議
    書，約定雙方同意於「109年11月25日」起終止「108年11月
    1日」所簽訂之「彰化縣○○鎮○○○巷00弄○000號」屋頂租賃施
    作太陽能合約書。其用意就是由原證3之屋頂租賃契約取代
    原證8之「第1期」之「彰化縣○○鎮○○○巷00弄○000號」屋頂
    作為太陽能光電發電設備系統建置範圍云云。意指系爭終止
    協議書未終止系爭418-16地號土地，系爭合作意向書、系爭
    109年11月25日租約自包括418-16地號土地云云，然若首份
    契約內容並無錯誤，何須重新簽訂意向書、終止契約書與另
    訂新租約之必要，本院理由已敘明如前，故原告再引用證人
    李祈紳證言「…（提示本院卷卷1，第201、239頁）卷1之239
    頁被告說王哲綸有簽立土地使用同意書給被告林漢增、李奇
    膳，證人李祈紳要拿去問縣政府，之後就沒有下文了。卷1
    之201頁原告公司用手機拍照列印證人對於答辯補充說明書
    有何意見。）土地同意書是被告代理人李和憲親自拿給我先
    送台電，才有辦法送縣政府。如果他沒有跟我們簽公證的話
    ，我們也無法送台電，我們是2020年6月8日到彰化區處，人
    員有被告林漢增、李和憲及證人李祈紳三人。…」云云為證
    ，隱瞞兩造為何於109年11月25日終止首份契約(該終止協議
    是訊問證人後，再由被告提出)，從而，本院認證人李祈紳
    有偏頗原告之虞，其證言並不可採，職是，原告之主張顯屬
    無稽。
　⑸按「解除權之行使，不妨礙損害賠償之請求。」民法第260條
    定有明文。原告請求之項目為上開第2期太陽能光電發電設
    備系統建置之損害共45萬4872元（包括台電立桿及線補費37
    萬5997元，委託電機技師費用已支付7萬8875元，37萬5997
    元＋7萬8875元＝45萬4872元），即原告依據109年9月4日發票
    及繳費憑證（本院卷卷1，第85至87頁）請求之，被告則抗
    辯依照系爭終止協議書第4條第2項（本院卷卷1，217頁）阻
    卻原告之請求。經查，兩造前開終止協議書第4條第2項雖有
    「…雙方承諾且擔保，自本終止合約簽訂日起，雙方不得再
    以任何管道或方式，就本合約之終止，或任何因終止而發生
    之費用或補償，向他方提起任何法律上或非任何法律上或非
    法律上之請求或主張。…」之約定，但「終止契約」為向將
    來發生效力，並不影響終止前或終止事項外已產生之權利義
    務，更遑論原告並無拋棄任何終止前之權利，本案原告主張
    之費用更非所謂合約終止或任何因終止而發生之費用，實係
    信賴系爭108年11月1日租約而支出之費用，蓋本案原告主張
    之費用是在終止前即已產生者，被告應對之負責。
四、綜上所述，原告提起本訴，請求被告二人應給付原告45萬48
    72元，及自起訴狀送達之翌日（林漢增自110年9月2日起，
    本院卷卷1第69頁；李奇膳自110年9月3日起，本院卷卷1第7
    1頁）起至清償日止按年利率5％計算之利息，為有理由，予
    以准許。
五、本件原告勝訴部分係就民事訴訟法第427 條第1 項訴訟適用
    簡易程序所為被告敗訴之判決，爰依同法第389 條第1 項第
    3 款之規定，職權宣告假執行，並依同法第392 條第2 項，
    依職權為被告預供擔保，得免為假執行之宣告。
五、本件事證已臻明確，兩造其餘攻擊防禦方法與判決之結果不
    生影響，爰不一一贅論，併此敘明。
六、訴訟費用負擔之依據：民事訴訟法第78條。本件訴訟費用額
    ，依後附計算書確定如主文所示金額。
中　　華　　民　　國　　111 　年　　11　　月　　22　　日
                      臺北簡易庭  法  官  趙子榮
以上正本係照原本作成
如對本判決上訴，須於判決送達後20日內向本庭提出上訴狀。如
委任律師提起上訴者，應一併繳納上訴審裁判費。
中　　華　　民　　國　　111 　年　　11　　月　　22　　日
                                  書記官  陳怡安
計   算   書：
項        目             金   額（新臺幣）    備    註
第一審裁判費             4960元
第一審證人旅費           2844元
合        計             7804元